臺灣高等法院刑事判決　　　　　　　　　　　　　九十二年度上訴字第四五八號
　　上　訴　人　臺灣桃園地方法院檢察署檢察官
　　上　訴　人
　　即　被　告　申○○
　　上　訴　人
　　即　被　告　亥○○
　　右　一　人
　　選任辯護人　郭令立　律師
　　上　訴　人
　　即　被　告　戌○○
　　上　訴　人
　　即　被　告　丑○○
　　上　訴　人
　　即　被　告　庚○○
　　上　訴　人
　　即　被　告　酉○○
　　被　　　告　子○○
　　被　　　告　卯○○
　　被　　　告　戊○○
　　被　　　告　巳○○
　　被　　　告　丁○○
　　被　　　告　癸○○
　　被　　　告　未○○
　　被　　　告　丙○○
　　被　　　告　辰○○
　　被　　　告　甲○○
　　右　一　人
　　選任辯護人　陳明暉　律師
　　被　　　告　己○○
　　右　一　人
　　選任辯護仁　蔡信章　律師
　　被　　　告　辛○○
　　被　　　告　乙○○
　　被　　　告　寅○○
　　被　　　告　午○○
　　右　一　人
　　選任辯護人　葉天昱　律師
右上訴人等因被告等違反公司法案件，不服臺灣桃園地方法院九十一年度訴字第五五
號，中華民國九十二年八月十三日第一審判決（起訴案號：臺灣地方法院檢察署八十
八年度偵字第一五五一六號、八十九年偵字第九九八九）提起上訴，本院判決如左：
    主  文
原判決關於申○○、亥○○、戌○○、丑○○、庚○○、酉○○、子○○、卯○○、
戊○○、巳○○、丁○○、未○○、癸○○、丙○○、甲○○、己○○、辛○○、乙○○、寅○○、午○○部分及辰○○被訴偽造文書部份均撤銷。
申○○、亥○○、戌○○、丑○○、庚○○、酉○○共同公司負責人對於公司應收之
股款，股東並未實際繳納，而以申請文件表明收足，亥○○處有期徒刑陸月，如易科
罰金，以參佰元（即新臺幣玖佰元）折算壹日。庚○○，累犯，處有期徒刑伍月，如
易科罰金，以參佰元（即新臺幣玖佰元）折算壹日。申○○、戌○○、丑○○、酉○○各處有期徒刑伍月，如易科罰金，均以參佰元（即新臺幣玖佰元）折算壹日。除庚○○外，餘均緩刑參年。
子○○、卯○○、戊○○、巳○○、丁○○、未○○、癸○○共同公司負責人對於公
司應收之股款，股東並未實際繳納，而以申請文件表明收足，各處有期徒刑肆月，如
易科罰金，均以參佰元（即新臺幣玖佰元）折算壹日。均緩刑參年。
丙○○共同公司負責人對於公司應收之股款，股東並未實際繳納，而以申請文件表明
收足。處有期徒刑參月，如易科罰金，以參佰元（即新臺幣玖佰元）折算壹日。均緩
刑參年。
辰○○被訴偽造文書部分無罪。
甲○○、己○○、辛○○、乙○○、寅○○、午○○均無罪。
    事  實
一、申○○係係位於桃園縣龍潭鄉太平村芝麻莊一之八號之「圓明緣國際股份有限公
    司」（以下簡稱圓明緣公司）之董事長，亥○○則為該公司之董事兼總經理，並
    為實際負責人，戌○○（亥○○之岳父）、丑○○、庚○○（庚○○曾於八十年
    間，因違反證券交易法案件，經本院以八十一年上易字第四七六一號判決，判處
    有期徒刑三月，減為有期徒刑一月十五日，於八十二年十一月二十五日易科罰金
    執行完畢）三人為該公司董事，酉○○（亥○○之妻、戌○○之女）則係該公司
    監察人。六人依據公司法第八條之規定，均為公司負責人。六人基於共同犯意之
    聯絡，明知公司申請設立登記時，應切實收足股東應繳之股款，不得僅以申請文
    件表明收足，竟於八十四年一月間，明知所籌設資本額為新台幣（以下同）五億
    元，公司設立地址於桃園縣龍潭鄉大坪村芝麻莊一之八號之圓明緣公司，其公司
    股東並未實際繳足股款，而係由亥○○，其餘人亦均委由亥○○，出面向不知情
    之林燦榮、葉素琴、鄒亞南、謝月雲等人，於八十四年一月二十三日籌借集資五
    億元，作為圓明緣公司之資本額，並分別匯入圓明緣公司分別設於台北區中小企
    業銀行大安分行、聯邦商業銀行桃園分行、新竹中小企業銀行東內壢分行、第一
    商業銀行長安分行、聯邦商業銀行南京東路分行、台北市第七信用合作社信義分
    社、台北市第七信用合作社營業部之籌備帳戶內，並未經該公司員工吳燕雪、連
    敏玲、黃勝泰、黃嘉祥、劉蘭英等人同意，即逕將該等員工列為原始股東即發起
    人，並以此虛偽不實之形式列名股東繳款名冊申請文件資料，委由不知情之會計
    師己○○據此辦理查核簽證程序後，待查核簽證程序後，再由亥○○據以向當時
    負責公司登記事項之臺灣省政府建設廳（現已改成經濟部中部辦公室）申請公司
    登記，待查核簽證完成後之翌日，即八十四年一月二十五日，即將前述用以虛偽
    表示其已繳納五億元股款之資本額，轉出匯回原借款人葉素琴等人，或其等指定
    之帳戶內。
二、子○○係設於臺北縣三重市○○路○段一七九巷十三號一樓之正龍工業工程有限
    公司負責人，明知該公司應收之增資股款四百萬元，股東並未實際繳納，竟於八
    十四年一月十四日，經由知情之永成會計事務所辰○○（綽號洪太太）借予前述
    金額之款項，存入聯邦銀行南京東路分行活期存款000000000000號
    該公司帳戶內，以申請文件表明收足股款，由不知情之會計師辛○○簽證，出具
    公司設立資本額查核報告書後，向臺灣省政府建設廳（現已改成經濟部中部辦公
    室）申請公司登記。
三、卯○○係設於臺北縣汐止市○○路○段一一二號二樓之恩盛工業股份有限公司負
    責人，明知該公司應收之股款五百萬元，股東並未實際繳納，竟於民國八十四年
    一月十九日，經由知情之永成會計事務所辰○○（綽號洪太太）借予前述金額之
    款項，存入聯邦銀行南京東路分行活期存款000000000000號該公司
    帳戶內，並由不知情之乙○○會計師事務所會計師乙○○，出具公司設立登記資
    本額查核報告書，表示股東股款業已繳納完畢，以申請文件表明收足股款，向臺
    灣省政府建設廳（現已改成經濟部中部辦公室）申請公司登記。
四、戊○○係設於臺北縣蘆洲市○○路五七七巷八二號二樓之辛翊有限公司（現更名
    為盟杰企業有限公司）設立登記負責人，明知該公司應收之股款五百萬元，股東
    並未實際繳納，竟於民國八十四年一月間，經由知情之永成會計事務所辰○○（
    綽號洪太太）借予前述金額之款項，存入聯邦銀行南京東路分行活期存款000
    0000000000號該公司帳戶內，並由不知情之商務會計師事務所會計師
    辛○○出具公司設立登記資本額查核報告書，表示股東股款業已繳納完畢，以申
    請文件表明收足股款，向臺灣省政府建設廳（現已改成經濟部中部辦公室）申請
    公司登記。
五、巳○○係設於臺北市○○區○○路二段二五一樓之龍嘯企業有限公司（現已停止
    營業）負責人，明知該公司應收之股款五百萬元，股東並未實際繳納，竟於民國
    八十四年一月間，經由介紹建大、聯合會計師事務所提供上開金額之款項，存入
    聯邦銀行南京東路分行活期存款000000000000號該公司籌備處帳戶
    內，並由不知情之會計師寅○○出具公司設立登記資本額查核報告書，表示股東
    股款業已繳納完畢，實收資本確已收足，以申請文件表明收足股款，向台北市政
    府建設局申請公司登記。
六、丁○○係設於臺北市大同區○○○路二五四號五樓之日盛資訊電腦股份有限公司
    （現已停止營業）負責人，明知該公司應收之增資股款二百五十萬元，股東並未
    實際繳納，竟於民國八十四年一月間，經由合承會計師事務所之不知真實姓名年
    行活期存款000000000000號該公司帳戶內，並由不知情之商務會計
    師事務所會計師辛○○出具公司設立登記資本額查核報告書，表示股東股款業已
    繳納完畢，實收資本確已收足，以申請文件表明收足股款，向台北市政府建設局
    申請公司登記。
七、癸○○係設於臺北市文山區○○○路○段一六一號一樓之金輝達實業有限公司（
    現已停止營業）負責人，明知該公司應收之股款一百萬元，股東並未實際繳納，
    竟於民國八十四年一月十八日，透過知情，並有犯意聯絡之丙○○，介紹同樣知
    情之永成會計事務所辰○○（綽號洪太太）借予提供上開金額之款項，存入聯邦
    銀行南京東路分行活期存款000000000000號帳戶內，並由不知情之
    乙○○會計師事務所會計師乙○○，出具公司設立登記資本額查核報告書，表示
    股東股款業已繳納完畢，實收資本確已收足，以申請文件表明收足股款，向臺灣
    市政府建設局申請公司登記。
八、未○○為設於台北市松山區○○○路○段二００號七樓之十四斬荊企業有限公司
    之負責人，明知該公司資本額四百萬元並未由股東實際出資，竟於八十四年間，
    以同一方式，經由綽號「小郭」之姓名年籍不詳之成年男子，借入款項，委由不
    知情之會計師午○○出具查核簽證，用以表示股東股款業已繳納完畢，再持向台
    北市政府建設局申請公司登記。
九、案經經濟部函送暨內政部警政署刑事警察局移送臺灣桃園地方法院檢察署檢察官
    偵查起訴。
    理  由
壹、被告己○○辯護意旨略稱檢察官之上訴逾上訴期間，本案被告等率皆於九十二年
    九月九日至九十二年九月十二日即已收受原審判決書，檢察官並於九十二年十月
    十四日收受原審送達之被告申○○等所提上訴狀，檢察官至遲於九十二年十月十
    四日收到原審轉送之被告申○○等所提之上訴狀應已收到原審判決書，惟其卻遲
    至九十二年十一月五日始提起本案上訴，顯已逾刑事訴訟法第三百四十九條十日
    之上訴期間，檢察官之上訴，顯不合法云云。惟查原審檢察官係於九十二年十月
    二十七日收受原審判決書之送達，此有送達證書乙紙在卷可稽，且經證人即臺灣
    桃園地方法院法警王薪琇於本院證稱：「我有在九十二年間送達桃園地方法院九
    十一年度訴字第五十五號刑事判決書正本給檢察官。」、「（書記官交給你送達
    的？你如何送達？）工友將送達文件送我簽收，我送達的。被告或其他當事人的
    都是當天下來郵寄，檢察官的也是當天下來，而送達檢察官的判決要預留七日後
    才送達，用意是被告或告訴人有較長的時間考慮是否上訴。」、「本件送達時，
    剛好遇到訴訟法實施新制，當時檢察官一直不在辦公室，我有問他的書記官，書
    記官告知檢察官在中壢少年法庭實施公訴，我一直都找不到檢察官，暫時沒有送
    達，所以本件有延幾天送達。我曾在走廊遇到檢察官，我告訴他有判決要送，他
    問我是否有無罪的判決，無罪的他目前沒有辦法收，其他有罪的放在他桌上，因
    為無罪的他要調卷後考慮是否要上訴。」、「本件係於九十二年十月二十七日送
    達給檢察官，在辦公室直接交給他。」、「（正常情形如果被告九月十二日收到
    判決書，檢察官的你是否就在九月十七日送達？）不一定。錄事不一定同時製作
    、發出。」、「我是在十月二十七日送達，檢察官在場，我不能干涉檢察官何時
    簽收。」、「送達簿是十月二十七日送達的，為了釐清責任，我們也蓋了收受回
    證章，表示我們是什麼時候收回的，送達日期是不會有誤的。」（見本院九十三
    年四月六日審判筆錄），並有臺灣桃園地方法院送達檢察官裁判書類登記部影本
    及臺灣桃園地方法院檢察署九十三年四月五日壬○清公八十九偵字第九九八九號
    函附卷可攷，足見檢察官係於九十二年十月二十七日收受原審判決書之送達，而
    於九十二年十一月六日提起上訴，係在上訴期間內，顯未逾上訴期間，其上訴合
    法，合先敘明。
貳、有罪部分
一、訊據被告亥○○、申○○、戌○○、丑○○、庚○○及酉○○等人，固不否認前
    述以借款方式集資五億元作為股款，經由會計師及主管機關查核，並於圓明緣公
    司設立登記完成後，即將該等資金歸還之事實。惟申○○、戌○○、丑○○、庚○○及酉○○均辯稱：公司集資設立之事均委由實際負責人亥○○負責，其等均
    不知情亥○○係借款集資之情云云；申○○另辯稱：其僅係名義上之董事長，公
    司實際負責人為亥○○等語。亥○○則不否認其係圓明園公司之實際負責人，及
    董事等人確實委由其籌措資金，另與辯護人辯稱：圓明緣公司並非空殼公司，該
    公司於八十四年一月二十五日（即圓明緣公司查核簽證程序完成後翌日），取得
    亥○○於匯舜股份有限公司（即稻香村大酒店營公司）、老總大酒店股份有限公
    司（即芝麻大酒店經營公司）所有之一億八千萬元股權，及一億兩千萬元股權；
    又依據中華徵信社八十二年六月十六日「不動產時值勘估徵信報告」之認定，匯
    舜股份有限公司及老總大酒店股份有限公司之總資產額，積極財產部分均高達九
    億餘元，換算圓明緣公司所持有該兩家公司之股權，圓明緣公司之資產實值早已
    逾五億元，自與公司法上資本確定原則無礙，與公司法第九條係在「防止虛設公
    司及防範經濟犯罪」之立法意旨無違，且公司法第一百三十一條第三項規定，發
    起設立第一次應發行股份之股款，得以公司事業所須之財產抵繳之。是圓明緣公
    司並非公訴人所指之空殼公司，而係擁有資產且正常營運之公司，並無違反公司
    法第九條之規定等語。本院按公司法第九條第三項規定：「公司應收之股款，股
    東並未實際繳納，而以申請文件表明收足，或股東雖已繳納，而於登記後將股款
    發還股東，或任由股東收回者，公司負責人各處五年以下有期徒刑、拘役或科或
    併科六萬元以下罰金」。本條項之立法目的固係為防止虛設公司及預防經濟犯罪
    ，本來非虛設之公司，應非本條項處罰之對象，固無疑問，惟本院以為，所謂「
    虛設公司」（即「空頭公司」，應有明確界定之判斷時點及標準，立法者於本條
    之立法，顯然採取最簡單清楚之判斷時點及標準，亦即以公司設立登記時或至少
    於主管機關審核相關資料之時，為審查時點，審查標準顯係以公司股款是否實際
    繳納為準，固然公司法允許以公司事業所須之財產抵繳股款，惟該等資料亦均應
    於公司送審資料之時，即表明清楚，以供主管機關查核，而非於設立登記後，再
    憑各公司實際運作所生之資產，或所轉讓之股權，於事後審核公司是否非虛設公
    司，而有足夠之資產。查本案圓明緣公司於設立登記所需之資本額為五億元，其
    表明於八十四年一月二十三日已募足，此有同年一月二十五日由會計師己○○出
    具之「設立登記資本額查核報告書」一件在偵查卷足證，是被告等既代表圓明緣
    公司表明於八十四年一月二十三日募足股款，至少於會計師查核的八十四年一月
    二十五日之時點，圓明緣公司應有與設立資本額相當之實際股款，及表明股款之
    種類，惟查圓明緣公司於八十四年一月二十三日，提供予會計師查核之股款明細
    表，均表明係「現金股款」，有股款明細表一件在偵查卷可查，會計師查核之時
    ，自係以該公司所提出之該明細表為據，如此主管機關之審核時點及標準，方屬
    明確，人民亦有可資遵循之明確標準。查被告亥○○於本案審理中之九十一年六
    月六日，始提出被告亥○○早於八十四年一月二十五日，即將其於匯舜股份有限
    公司及老總大酒店股份有限公司所持有之股權，轉讓予圓明緣公司之證明書，其
    證明書是否為事後製作，可信度甚有疑問尚不論，即認此一轉讓證明書屬實，足
    證被告亥○○經營資產如此龐大之公司數間，仍不能堅持法人資產及自然人本人
    資產應予明確分離之原則，如兒戲般在法人及自然人間轉讓自如，無怪乎臺灣金
    融體制上總有「自然人掏空法人資產」的疑慮及案例頻頻發生，再者，圓明緣公
    司當初設立登記時，所提出之股款明細，表明係以現金股款繳納，即認事後於二
    日後復更改為公司資產抵繳，亦應表明於公司查核報告書等審核資料中，而非事
    後恣意變換，如此金融秩序的管理，焉能不亂？本院以為，立法者如准許於事後
    的實質審查，得以推翻事前之審核，亦應於立法條文中表明該例外之旨，始為合
    法，此處司法權尚無創設之空間，且是否具此例外之情，應由主管機關先為實際
    審查，非一概推卸由司法權介入決定，方為妥適。另尚須不假辭費者，公司或其
    他法人是否擁有相當之資產，乃屬高度專業性之判斷，非主管機關或相當鑑定能
    力之機關或團體，無法為有效且妥適之審查，且如准許於設立登記之事後，復為
    實質審查，則時間為多久？係公司設立後二年、五年或十年均可？實際案例上，
    於公司設立時，無任何積極資產，而於若干年後擁有上億資產者，亦不乏其例，
    是立法或司法審查上，如不予確定判斷之時點及標準，豈非要求司法者於具體個
    案發生時，再窮盡司法及社會資源，於事後實質認定該公司是否為虛設公司？如
    此反創設主管機關未善盡其專業把關之責，而於事後概行移送偵查，推卸專業審
    查責任之空間，此絕非立法之本意，當然，此一判斷時點及處罰上之難題，亦突
    顯出我國立法上動輒將應屬行政處罰之行為「刑罰化」，造成對此等富含高度專
    業性判斷之構成要件行為，本有專業判斷能力足以因應之行政機關，於制度上卻
    有「合法卸責」之空間及機會，反由司法權擔負此一判斷責任，不僅可謂係立法
    及行政權「制度性的濫用」司法資源，甚不足取，也更是對於臺灣社會泛濫的刑
    罰化思考的一記警鐘。是被告亥○○既不否認為圓明緣公司實際負責籌措資金之
    人，且於設立登記之時，係向第三人林燦榮、葉素琴、鄒亞南、謝月雲等人籌借
    新台幣五億元作為圓明緣公司資本額，又自圓明緣公司出具之股東繳款明細表更
    足知，亥○○係將該向外籌借之五億元資金，悉數分成多筆數目不等之款項，並
    將之分別列為各股東之繳款金額，又各股東多為親友及公司內部員工，然其內部
    員工之入股方式皆以自日後薪資中扣抵股款之方式認股，有證人即圓明緣員工吳
    姵吟、劉孝昭、連敏玲、黃勝泰、黃嘉祥及劉蘭英等證人結證在卷。是公司申請
    金充數，甚為明確，被告亥○○所為違反公司法第九條第三項之規定，堪以證明
    。又按公司法所稱公司負責人，在無限公司、兩合公司為執行業務或代表公司之
    股東；在有限公司、股份有限公司為董事。再公司之經理人或清算人，股份有限
    公司之發起人、監察人、檢查人、重整人或重整監督人在執行職務範圍內，亦為
    公司負責人。公司法第八條第一、二項分別定有明文。是公司法第九條所指之「
    負責人」自與同法第八條之範圍相同。查圓明緣公司設立登記時，被告申○○為
    董事長、亥○○、戌○○、丑○○、庚○○為董事，酉○○為監察人，亥○○且
    為總經理及實際負責人，戌○○、酉○○為父女，二人分為被告亥○○之翁及妻
    ，業據被告等所不否認在卷，並有公司登記事項卡一件在卷足證。被告申○○、
    戌○○、丑○○、庚○○及酉○○，既均為法定之負責人，自不得以等均委由亥
    ○○，其等均不知情，而免其等均應負公司法第九條第三項之刑責。是此部分被
    告等所辯均係圖卸刑責之詞，應均不足採，其等此部份事證明確，犯行均堪認定
    。
二、訊據被告子○○、卯○○、戊○○、巳○○、丁○○、未○○、癸○○及丙○○
    對於前述犯罪事實，均坦承不諱。核與被告等之警詢及偵查訊問筆錄均符。被告
    癸○○及丙○○所言，互核亦符。被告子○○係正龍工業工程有限公司之負責人
    、卯○○係恩盛工業股份有限公司負責人、戊○○係辛翊有限公司（現更名為盟
    杰企業有限公司）負責人、巳○○係龍嘯企業有限公司負責人、丁○○係日盛資
    訊電腦股份有限公司負責人、癸○○係金輝達實業有限公司負責人、未○○係斬
    荊企業有限公司之負責人，有經濟部所發各該公司執照各一件在卷足查，並有其
    等所負責公司之設立登記或增資登記資本查核報告書、股東繳款明細表、活期存
    款帳戶明細表、存入憑條、取款憑條等在卷足證。足見此部分被告等事證明確，
    犯行均堪認定。
三、核前述被告等均係犯修正前公司法第九條第三項之不實登記罪。被告丙○○無公
    司負責人之身分，惟其與具有公司負責人身分之癸○○共同為本案之違法行為，
    其雖無公司負責人身分，依刑法第三十一條第一項之規定，仍以共犯論。被告亥
    ○○、申○○、戌○○、丑○○、庚○○及酉○○，有犯意聯絡及行為分擔，應
    按共同正犯論處。被告子○○、卯○○、戊○○分別與被告辰○○間，互有犯意
    聯絡及行為分擔，應各按共同正犯論處。被告癸○○、丙○○及辰○○三人間，
    有犯意聯絡及行為分擔，應按共同正犯論處。被告巳○○與姓名年籍不詳之成年
    人間，有犯意聯絡及行為分擔；被告丁○○與姓名年籍不詳之成年男子「吳先生
    」間，有犯意聯絡及行為分擔；被告未○○與姓名年籍不詳之成年男子「小郭」
    間，有犯意聯絡及行為分擔，均應按共同正犯論處。又按行為後法律有變更者，
    應將行為時之法律與中間時法及裁判時之法律比較適用最有利於行為人之法律，
    此觀刑法第二條第一項之規定自明。前述被告等犯本案罪刑後，公司法第九條第
    三項業於八十六年六月二十五日修正公布，同年月二十七日生效，關於第九條第
    三項之法定刑自原定「五年以下有期徒刑、拘役或科或併科二萬元以下罰金」修
    正為「五年以下有期徒刑、拘役或科或併科新台幣六萬元以下罰金」，其所定刑
    度相等，僅將罰金部分原以銀元為單位修正為以新台幣為單位。再同法條又於九
    十年十一月十二日復行修正，原公司法第九條第三項之規定，移列於同條第一項
    ，並將法定刑修正為「五年以下有期徒刑、拘役或科或併科新臺幣五十萬元以上
    二百五十萬元以下罰金」，比較新舊法規定結果，自應適用較有利於行為人之八
    十六年六月二十五日修正公布之公司法第九條第三項論處。被告庚○○有如事實
    欄所載之前科執行情形，有臺灣桃園地方法院檢察署刑案資料查註紀錄表一件附
    偵查卷可查，其於受有期徒刑之執行完畢，五年以內再犯有期徒刑以上之罪，為
    累犯，應依刑法第四十七條之規定，加重其刑。原審分別據以論科，被告蕭永昌
    、申○○、戌○○、丑○○、庚○○、酉○○上訴意旨均矢口否認犯罪，分別指
    摘原判決不當，固均無可取，及檢察官上訴意旨對原審認被告蕭永昌、申○○、
    戌○○、丑○○、庚○○、酉○○等人被訴犯證券交易法第一百七十五條違反第
    十八條第一項、第二十二條第一項、第四十四條第一項之規定，刑法第二百十四
    條使公務員登載不實，被告子○○、卯○○、戊○○、巳○○、丁○○、未○○
    、癸○○、丙○○等被訴犯刑法第二百十四條使公務員登載不實無罪部分，認亦
    應構成犯罪，指摘原判決此部份不當，亦無理由，詳如後述。惟查被告戌○○係
    被告亥○○之岳父，原判決事實欄記載申○○係蕭永昌之岳父，又原審未變更檢
    察官起訴法條，據上論斷欄援引刑事訴訟法第三百條，且據上論斷欄漏引刑法第
    二條第一項前段，贅引刑法第五十一條第五款、第四十一條第二項均有未合，原
    判決此部份既有可議，自應由本院將原判決關於申○○、亥○○、戌○○、丑○○、庚○○、酉○○、子○○、卯○○、戊○○、巳○○、丁○○、未○○、癸○○、丙○○部分撤銷。爰分別審酌被告等犯罪之動機、目的係為減少資金之閒
    置，而以籌借資金之方式，為形式上股款繳足之表示，其中並無明顯為空殼公司
    者，及被告等設立公司或增資時，並無實際繳足股款之資金，恐有日後如公司經
    營不善，因無相當資金，影響債權人之權益，而有害於經濟及金融市場，並害於
    主管機關管理上之正確性，及被告等所設立或增資之資金多寡，影響之人數等犯
    罪後所生危害，及被告等犯後，除亥○○、申○○、戌○○、丑○○、庚○○及
    酉○○，僅坦承部分犯行外，餘被告等均坦承犯行之犯後態度等一切情狀，分別
    各量處如主文所示之刑。另按被告等犯罪後刑法第四十一條於九十一年一月十二
    日修正生效，茲比較新舊刑法第四十一條之結果，以修正後之刑法第四十一條為
    較有利於被告，故依前述說明，應適用裁判時之法律，即修正後之刑法第四十一
    條第一項前段之規定，就被告等所宣告之刑，均諭知如易科罰金之折算標準，以
    示懲儆。又被告等，除被告庚○○外，犯本案前均未曾受有期徒刑以上刑之宣告
    ，或於刑之執行完畢後五年內未曾受有期徒刑以上刑之宣告，此有本院被告全國
    前案紀錄表各一件在卷可查，其等犯罪惡性非大，且均已知所悔悟，信無再犯之
    虞，對被告等（庚○○除外）所受刑之宣告，均認以暫不執行為當，爰分別均為
    緩刑三年之宣告，以勵自新。
四、不另為無罪之諭知部分：
（一）另查公訴人認被告亥○○、申○○、戌○○、丑○○、庚○○、酉○○，及被
      告子○○、卯○○、戊○○、巳○○、丁○○、未○○、癸○○、丙○○等人
      均以虛偽不實之形式列名股東繳款名冊申請文件資料，委由同有犯意聯絡之會
      計師作成公司設立登記資本額查核簽證，據以向台灣省建設廳（現已改成經濟
      部中部辦公室）或台北市政府建設局申請公司登記，使不知情之該管公務員登
      載於其職務上所掌之公文書後，核發取得公司證照，涉有刑法第二百十四條之
      使公務員登載不實罪。惟按刑法第二百十四條之所謂使公務員登載不實事項於
      公文書罪，須一經他人之聲明或申報，公務員即有登載之義務，並依其所為之
      聲明或申報予以登載，而屬不實之事項者，始足構成，若其所為聲明或申報，
      公務員尚須為實質之審查，以判斷其真實與否，始得為一定之記載者，即非本
      罪所稱之使公務員登載不實。最高法院七十三年台上字第一七一０號判例同此
      意旨。又按主管機關對於公司登記之申請，認為有違反法令或不合法定程式者
      ，應令其改正，非俟改正合法後，不予登記。公司法第三百八十八條定有明文
      。被告為本案犯行時，尚有效之公司法第四百十二條第一項亦規定「有限公司
      應於章程訂立後十五日內，將左列事項，向主管機關申請為設立之登記：一、
      第一百零一條所列各款事項。二、繳足股款之證件。三、以現金以外之財產抵
      繳股款者，其姓名及其財產之種類、數量、價格或估價之標準」；同條第二項
      規定「主管機關對於前項之申請，應派員檢查，並得通知公司限期申復。就股
      份有限公司發起設立之部分，同法第四百十九條第一項第四款、第二項亦分別
      明定，股份有限公司發起設立者，如以現金以外之財產抵繳股款者，其姓名及
      其財產之種類、數量、價格或估價之標準及公司核給之股數，應向主管機關申
      請為設立之登記；且此所列事項，如有冒濫或虛偽者，主管機關，經派員檢查
      後得裁減或責令補足（第四百十二條、第四百十九條均於九十年十一月十二日
      刪除）。依此等規定觀之，向主管機關申請為有限公司或股份有限公司設立之
      登記，其於申請設立登記時，公司應收之股款是否確已繳足，主管機關應派員
      檢查，並得裁減，或通知公司限期申復，或責令補足。亦即主管機關之公務員
      ，顯須為實質之審查，以判斷其真實與否，而非僅依其申請或聲明即為一定登
      載之形式審查，是有限公司或股份有限公司負責人明知申請設立登記時，公司
      應收之股款並未繳足，仍以申請文件表明收足，而使公務員將此不實事項予以
      登載，應僅成立公司法第九條第三項前段之罪，並無適用刑法第二百十四條論
      罪之餘地。此最高法院八十九年度台非字第四六號判決，亦採相同見解。查被
      告等雖為不實之記載，惟依前述法條及說明，主管機關（本案為當時之台灣省
      建設廳，現在之經濟部中部辦公室及台北市政府建設局）負責公司申請登記之
      該管公務員，對公司所提出之公司資本額查核簽證仍須為實質審查，審查該公
      司現實上是否確如簽證資料所載之情形，始得為一定之記載，若未為實質審查
      逕予記載，則不能以使公務員登載不實罪相繩。至經濟部於九十一年五月十五
      日以經商字第０九一０二０七一八一０號函覆原審，所稱「經濟部對公司登記
      僅依其所送書件為形式審查」云云。本院以為，如謂主管機關對於登記事項「
      僅為形式審查」，則前述法律規定豈非形同具文，並且公司法第九條第三項所
      定刑事責任成立之前提要件，主管機關竟未置一詞，反逕均交由司法機關為「
      實質審查」，真使人不知公司設立登記之主管機關究為行政機關之經濟部，抑
      或為司法權之法院？正如本院前所述，此顯然係刑罰化思考的明顯立即可見之
      弊。依據司法院大法官議決釋字第三八號、第一三七號，及第二一六號解釋之
      意旨，本院不受經濟部前述顯然違法之行政規則性質函示之拘束。此部分被告
      等並不構成使公務員登載不實罪，本應為無罪之諭知。檢察官上訴意旨認此部
      份被告等所為亦應構成犯罪，指摘原判決此部份不當為無理由，惟因公訴人認
      該被告等所為與經本院認定有罪之公司法第九條第三項之罪刑，有牽連犯之裁
      判上一罪之關係，爰不另為無罪之諭知。
（二）再查公訴人認被告亥○○、申○○、戌○○、丑○○、庚○○、酉○○，與被
      告甲○○（掛名圓明緣公司之顧問）等人，著手設立圓明緣公司之設立登記期
      間，明知未經核准不得經營證券業務，仍基於共同犯意之聯絡，於八十四年二
      月間，以其等於八十三年底在台北市○○○路○段一零一號十樓所設立之「圓
      明緣國際休閒俱樂部台北商務中心」之名義，以在報紙上刊登「年薪百萬徵求
      業務才‧‧，非保險期貨對股票上市作業有興趣者佳」方式廣徵業務員，從事
      圓明緣公司未上市、未上櫃股票，其係以十張圓明緣公司股票（每張為一仟股
      ）股票加一張圓明緣公司會員卡（會員卡持有人每年可得到桃園芝麻酒店免費
      招待卷一本）為一單位，價格為十五萬元販售予不特定人，業務員則自其中抽
      取一萬元作為佣金，惟買賣股票皆無實質過戶登記及繳交證交稅，僅於該公司
      股務處註明股東轉讓情況，亥○○並將所持有之蕭木藤、趙輝群等人頭股票，
      以每十張九萬元之價格，讓予甲○○對外販售，並以合作金庫帳號00000
      0000000－00號戶名圓明緣股份有限公司，對外收取股款，逕行公開
      向不特定人銷售有價證券，以此方式套利等行為。係共同違反證券交易法第十
      八條第一項、第二十二條第一項、第四十四條第一項之規定，應均依同法第一
      百七十五條之規定論處。訊據被告等均堅決否認有為此等犯行，被告亥○○另
      辯稱：圓明緣公司非空殼公司，發起人之尋找，被告亥○○係透過親戚朋友之
      方式所找來，至於發起人股東中非被告亥○○所認識之人，亦均係由被告甲○○、第三人劉崑能所提供，被告亥○○純係依照甲○○、劉崑能所提供之名單
      及繳款金額辦理，該部分實與被告亥○○無涉；且該等股東均與甲○○、劉崑
      能有工作上或朋友之關係而購買會員卡或認購股票，並非對非特定人公開招募
      等語。本院查公訴人對於圓明緣公司為所謂空殼公司之指訴，並未提出其他事
      證以證明，而被告亥○○提出圓明緣公司至少擁有匯舜股份有限公司及老總大
      酒店股份有限公司之股權，與其公司登記營業項目為旅館之經營、附設餐廳業
      務及遊藝場等營業，適相符合，是尚難遽認圓明緣公司係空殼公司，且圓明緣
      公司有經營旅館、餐飲相關之業務，應堪證明。而自該公司營業項目中，雖確
      無經營證券交易法第十八條第一項之證券相關業務，惟公訴人亦未證明圓明緣
      係經營證券相關營業，自不得以公訴人認其屬空殼公司即遽推論之。又按適用
      證券交易法第二十二條第一項規定之前提，必須行為人所為為有價證券之募集
      與發行，如所募集、發行者非為有價證券，或雖為有價證券但其行為不構成募
      集或發行者，即無本項規定之適用餘地。再查本條所稱之有價證券之「募集」
      ，依同法第七條規定，係謂發起人於公司成立前或發行公司於發行前，對非特
      定人公開招募股份或公司債之行為。募集之方式為對非特定人以同一條件公開
      招募，如對特定人為招募行為，則無論人數多寡，標的大小，均不構成募集。
      而所謂「發行」，依同法第八條規定，係指發行人於募集後製作並交付有價證
      券之行為。發行係發行人募集後之行為，募集既為發行之先行行為，無募集則
      當無發行行為。查被告亥○○、甲○○等所為係募集圓明緣公司之股票，認股
      之公司股東均為其等之親友及公司員工，此為被告亥○○及甲○○始終陳述一
      致在卷，並有證人吳姵吟、劉孝昭、連敏玲、黃勝泰、黃嘉祥及劉蘭英等證述
      在卷。是被告等係對「特定關係之人」為招募，未有證據證明其等係對「非特
      定之人」進行招募，故所為並不該當於本條項所稱之「有價證券之募集」，既
      不符合「募集」之定義，即無須依證券交易法第二十二條第一項申請核准或申
      報生效始得為之。末查圓明緣公司，並未經營證交法第十五條各款之證券業務
      ，依同法第十六條之規定，非屬於證券商，自更無違反同法第四十四條第一項
      犯行之可能。綜上所述，被告等自無依證券交易法第一百七十五條處罰之餘地
      ，被告等此部份被訴犯罪均屬不能證明，依法本應諭知無罪，檢察官上訴意旨
      認該被告等亦應構成犯罪，指摘原判決此部份不當為無理由，惟因公訴人認被
      告等所為與經本院證明有罪之公司法第九條第三項之罪刑，有牽連犯之裁判上
      一罪之關係，爰不另為無罪之諭知。
參、無罪部分
一、被告辰○○部分
（一）公訴意旨認被告辰○○借予正龍工業工程有限公司應收之增資股款新台幣四百
      萬元、恩盛工業股份有限公司應收之股款新台幣五百萬元、辛翊股份有限公司
      應收之股款新台幣五百萬元、金輝達實業有限公司應收之股款新台幣一百萬元
      ，顯為各公司向之借貸籌募資金之「金主」身份，而以該等借款權充其等公司
      應收股款金額之方式，從中賺取利息，對於負責人對於應收之股款，股東並未
      實際繳納，而以申請文件表明已收足之行為，顯與負責人有犯意聯絡及行為分
      擔，違反公司法第九條第三項，因刑法第三十一條第一項之規定，仍應以公司
      負責人身分論，因認被告與負責人共同違反公司法第九條第三項之罪（此部份
      業經原審判決免訴確定），並另有犯刑法第二百十四條之使公務員登載不實罪
      等語。經查公訴人認被告犯刑法第二百十四條之使公務員登載不實罪，依據前
      述理由貳之四之（一）之說明，被告尚無成立該罪之可能，依法應諭知被告辰
      ○○被訴偽造文書部分無罪。
二、被告甲○○部分
（一）公訴意旨略以：被告甲○○為圓明緣公司之顧問，與被告亥○○等人共犯公司
      法第九條第三項、刑法第二百十四條之犯行，再查公訴人認被告亥○○、申○○、戌○○、丑○○、庚○○、酉○○，與被告甲○○（掛名圓明緣公司之顧
      問）等人，著手設立圓明緣公司之設立登記期間，明知未經核准不得經營證券
      業務，仍基於共同犯意之聯絡，於八十四年二月間，以其等於八十三年底在台
      北市○○○路○段一零一號十樓所設立之「圓明緣國際休閒俱樂部台北商務中
      心」之名義，以在報紙上刊登「年薪百萬徵求業務才‧‧，非保險期貨對股票
      上市作業有興趣者佳」方式廣徵業務員，從事圓明緣公司未上市、未上櫃股票
      ，其係以十張圓明緣公司股票（每張為一仟股）股票加一張圓明緣公司會員卡
      （會員卡持有人每年可得到桃園芝麻酒店免費招待卷一本）為一單位，價格為
      十五萬元販售予不特定人，業務員則自其中抽取一萬元作為佣金，惟買賣股票
      皆無實質過戶登記及繳交證交稅，僅於該公司股務處註明股東轉讓情況，甲○○並撰寫圓明緣公司事業說明書、認股辦法及流程給大眾閱讀，並向員工遊說
      以扣除每月部份薪資累積認購圓明緣公司未上市、未上櫃股票，亥○○並將所
      持有之蕭木藤、趙輝群等人頭股票，以每十張九萬元之價格，讓予甲○○對外
      販售，並以合作金庫帳號000000000000－00號戶名圓明緣股份
      有限公司庚○○對外收取股款，逕行公開向不特定人銷售有價證券，以此方式
      套利。因認被告甲○○係共同違反證券交易法第十八條第一項、第二十二條第
      一項、第四十四條第一項之規定，應均依同法第一百七十五條之規定論處等語
      。
（二）訊據被告堅決否認有為前述犯行，並辯稱：被告雖為圓明緣公司顧問，惟該公
      司籌措過程，包括資金籌措、委託會計師簽證及申請公司設立登記等相關事宜
      ，被告並未參與。被告係單純出資成為該公司股東，並實際有繳納股款等語。
      查被告於圓明緣公司係擔任顧問一職，其非屬公司法第八條所定之負責人，公
      訴人亦未提出證明被告甲○○為公司實際負責人之證明方法或證據，自難認被
      告與公司其他負責人共犯本罪，至公訴人認被告所犯刑法使公務員登載不實罪
      之部分，姑不論被告甲○○與被告亥○○等人，是否有犯意聯絡及行為分擔之
      關係，依前述相同之說明，被告亥○○等公司負責人既無成立本罪之餘地，被
      告甲○○自無可能與其等共同成立本罪。末按依前述說明，被告亥○○等公司
      負責人，並無違反證券交易法之犯行，被告亦無與其等共犯此部分犯行之可能
      。另查被告甲○○於圓明緣公司籌設期間邀請特定員工投資入股成為圓明緣公
      司股東，並非屬於有價證券之募集行為，亦不符合公開向「不特定人」銷售有
      價證券之要件；而被告甲○○所撰寫之圓明緣公司事業說明書、認股辦法及流
      程，係基於擔任該公司之顧問，提供圓明緣公司作為將來是否從事相關業務之
      參考。被告既未將之交給大眾閱讀，更未據此公開向不特定人銷售有價證券，
      自難論被告係「非證券商而經營證券業務」；末查被告所設立之「圓明緣國際
      休閒俱樂部台北商務中心」名義刊登廣告徵業務員之行為，其原意應係在於招
      募儲備人員以應將來業務所需，尚可想像，是亦難據此認定被告有從事圓明緣
      公司未上市、未上櫃股票販售與不特定之人之行為。是被告甲○○被訴犯罪，
      應屬不能證明，應諭知該被告無罪。
三、被告己○○、乙○○、辛○○、寅○○、午○○部分
（一）公訴意旨略以：被告己○○、乙○○、辛○○、寅○○、午○○，均為專業會
      計師，其等分別受前述公司之委任，辦理公司設立登記資本額查核或增資股款
      查核等事宜，被告己○○辦理圓明緣公司，辛○○辦理正龍公司、辛翊公司（
　　  盟杰公司）、日盛公司，乙○○辦理恩盛公司、金輝達公司，張崑明辦理龍嘯
      公司，午○○辦理斬荊公司，被告等對於該等公司所提出之股東繳款明細表、
      銀行存摺對帳單明細表，皆只核對查核資本額與銀行存摺相符即予簽證，均枉
      顧國家賦予其等專業簽證之任務，未依經濟部頒行「公司行號申請登記資本額
      查核辦法」及「會計師承辦公司行號申請登記資本額查核簽證須知」之規定，
      係與公司負責人共同犯修正前公司法第九條第三項、刑法第二百十五條、第二
      百十四條之罪嫌。
（二）公訴人認被告等涉犯前述犯行，係認被告等身為會計師，對於前述公司設立登
      記之虛偽情事，均知之甚詳，而共同涉犯公司法第九條第三項及刑法第二百十
      四條之罪嫌。並認會計師辦理公司登記資本查核，應依經濟部所頒布之「公司
      行號申請登記資本額查核辦法」（下簡稱查核辦法）及「會計師承辦公司行號
      申請登記資本額查核簽證須知」（下簡稱簽證須知）之規定，而依前述查核辦
      法第八條第三項之規定：「會計師查核公司之資本額，如發現有虛偽情事或公
      司經由第三人委託查核簽證而未檢附委託第三人之證明文件者，應拒絕簽證」
      ；及前述簽證須知三、１、(2)之規定：「就帳冊或有關憑證記載查明繳款股東
      之姓名，各股東所繳股款金額是否繳足及其繳納日期。查明股款送存銀行之帳
      戶及日期，並檢附送金單影本。無送金單者，檢送存摺或對帳單或銀行電腦查
      詢單影本」。然被告己○○、乙○○、辛○○、寅○○及午○○，於辦理前述
      公司登記資本查核之事項時，均僅核對查核資本額與銀行存摺相符即簽證，竟
      為賺取報酬，罔顧國家賦予其專業簽證之任務，未依前述查核辦法第八條第三
      項之規定，予以拒絕簽證，另犯刑法第二百十五條之業務上登載不實罪嫌等語
      。
（三）訊據被告己○○、乙○○、辛○○、寅○○、午○○，固不否認分別受前述各
      該公司之委任，辦理該等公司之設立登記資本額查核或增資股款查核事宜，惟
      均堅決否認有為前述犯行，均辯稱：伊等如核對資本額與銀行存摺相符，即予
      簽證，對於公司股東出資股款是否實際收足，尚無實質審查之權等語。被告己○○及其選任辯護人另辯稱：就圓明緣公司應收之股款股東是否實際繳款，並
      不知情，與圓明緣公司之負責人就股款繳納不實事項，並無犯意之聯絡與行為
      分擔；另公訴人所指之查核辦法及簽證須知，並無規定會計師須查核股東股款
      之來源為自有資金或外界資金，會計師在查核資本額時，以股東出資股款數額
      與送存銀行帳戶之存款金額是否相符為準，以銀行存款存摺影本為審核之依據
      ，銀行存摺應無虛假，存摺所列金額當可確信其股款確實收到繳足，因此會計
      師在查核報告書中特別敘明「截至簽證日止，上述現金股款尚未動用」以示負
      責證明股款確實已收到繳足，至股東是否於會計師發給查核簽證後將存入股款
      提領他用，已非會計師可能知悉，亦無法了解及無權干涉，此時唯具有公權力
      之主管機關方可依據公司法之相關規定辦理「驗資」等語。被告午○○及其選
      任辯護人另辯稱：被告午○○既未直接與斬荊公司籌備處之實際負責人接洽、
      亦未參與籌湊資金之行為、更未提供資金以收取利息，是被告對於公司負責人
      第九條第三項之主觀犯意及客觀犯行，被告當然更無意使其發生；又被告午○○製作之斬荊公司設立登記資本額查核報告書已詳載「依本會計師查核結果認
      定確已收足，截至簽證日止尚未動用。僅此報告」等語，並未違反前述查核辦
      法及簽證須知，至於如此之簽證內容得否通過主管機關對於公司資本額登記前
      之查驗，或主管機關可否接受如此之簽證內容，當屬主管機關之職權及裁量權
      問題等語。被告寅○○另辯稱：會計師僅作公司設立登記基準日資產負債表之
      查核簽證，而以該公司籌備處名義之銀行存摺，其股東以現金存入五百萬認定
      為資本額確已繳足之證據，在實務上尚無其他更有效方法證實資金存在之客觀
      證明；且股東個人與他人之間資金之借貸，係涉及個人隱私之正當行為，會計
      師既未參與而不知情，非為權限內應調查事項，且該筆用作股款之資金，未動
      用之期限係在簽證日當時，簽證日後股東如何支用該筆款項係屬「另一會計期
      間」，已非會計師權限所及之範圍等語。
（四）本院按本案爭點在於，會計師為查核簽證時，對於公司資金是否實際繳足等事
      項，係僅為形式審查，抑或應為實質審查？如應為實質審查，於現行制度下，
      會計師是否有權得為有效之實質審查？按主管機關對於公司登記之申請，認為
      有違反法令或不合法定程式者，應令其改正，非俟改正合法後，不予登記。公
      司法第三百八十八條定有明文，另按被告為本案犯行時，尚有效之公司法第四
      百十二條第一項，及同法第四百十九條第一項第四款、第二項之規定，均足證
      明，主管機關對於公司應收之股款是否確已繳足，具有實質審查之權，而非僅
      為形式審查權，否則所謂「防止虛設公司及預防經濟犯罪」等語，豈非空言？
      此業據本院前已詳述於理由壹之四。當時經濟部依其職權並發布有職權命令性
      質之「公司行號申請登記資本額查核辦法」（本辦法於九十年三月六日經經濟
      部另發布「公司申請登記資本額查核辦法」取代，本辦法係依據現行公司法，
      即九十年十一月十二日修正公布之公司法第七條規定：「公司申請設立、變更
      登記之資本額，應先經會計師查核簽證；其辦法，由中央主管機關定之」之規
      定，取得授權依據，而成為法規命令之性質），依據當時有效之該查核辦法第
      二條第一項第一、二款之規定，公司申請設立登記或增減實收資本額等變更登
      記，應檢送設立、合併、增減實收資本額基準日經會計師查核簽證之資產負債
      表，並依其性質檢附「股東繳納現金股款明細表或債權抵繳股款明細表」等文
      件作為附件；第六條第一項第四款、第六款及第三項分別有，會計師查帳報告
      書應記載「會計師之查核範圍及意見」、「查核簽證日期」，及所稱查核簽證
      日期，係指查核工作完成之日，但簽證應於資產負債表結帳之翌日起金融機關
      當日營業終止時，始得為之等規定。第八條更明定：「公司委託會計師查核簽
      證資本額者，應加附委託書（第一項）。公司經由第三人委託會計師查核簽證
      者，除前項委託書外，應另檢附委託第三人之證明文件（第二項）。會計師查
      核公司之資本額，如發現有虛偽情事或公司經由第三人委託查核簽證而未檢附
      委託第三人之證明文件者，應拒絕簽證（第三項）。是依前述查核辦法之規定
      ，足見經濟部有意授權會計師實質審查之權，否則不致規定「如發現有虛偽情
      事或公司經由第三人委託查核簽證而未檢附委託第三人之證明文件者，應拒絕
      簽證」。換言之，前述查核辦法，可謂係行政機關對於私人地位之會計師所為
      部分權限之「行政委託」（公權力委託）。是被告等於歷次審理中均辯稱，會
      計師僅作形式審查云云，尚無可採。惟須強調者，前述查核辦法並未因主管機
      關將實質審查權「委託」予會計師，而使主管機關因而免除應有之審查權，亦
      不因而使主管機關的審查權，因而僅退居為形式審查權，蓋主管機關在無「法
      律」依據之下，將其固有職權委託予私人地位之會計師，使會計師因而負擔此
      本屬行政機關之責，而受有負擔之觀點，已與法律保留原則違悖（尚可參見行
      政程序法第十六條之規定更明），現行公司法第七條明定會計師應查核，並授
      權予經濟部訂定查核辦法，想即係為取得法律授權之依據，而免於有違法律保
      留原則之質疑；再該查核辦法僅係賦與會計師「拒絕簽證」之權，並未賦與拒
      絕登記之權，亦未明文免除主管機關其他實質審查權，至少應解釋為會計師係
      「協助」主管機關為簽證查核之權，方不致有違法侵害會計師及違反法律保留
      原則之虞。再者，於現行制度下，會計師是否得有效的行使其實質審查權，而
      去發現「公司資本額有虛偽情事」，或「公司經由第三人委託查核簽證而未檢
      附委託第三人之證明文件」，顯然就前者而言，會計師所查核之相關資料，本
      即由公司所提供，若公司出具十分詳盡之股東名簿、繳交之股款資料，甚至確
      實有將「股款」送存銀行並有送金單影本等，如本案之各個公司，經查股東名
      簿上確有其人，且自稱的確有出資情事，亦即公司事先就會計師依法應查核之
      事項已完成精細之虛偽資料供會計師查證，會計師即使依上述辦法之要求為查
      證，對於公司刻意隱瞞以獲取簽證之主觀上情事，實難發覺；更遑論當會計師
      作成查核報告書並完成登記後，公司旋將所借得之虛設資本額，盡數提領歸還
      金主，如本案之各個公司，主管機關再於事後認定會計師未盡實質審查之責，
      實有欠公允。再按銀行對於顧客之存款、放款或匯款有關資料，除其他法律或
      中央主管機關另有規定者外，應保守秘密。銀行法第四十八條定有明文。另查
      通常會計師查詢客戶存款餘額時，不會要求銀行一併提供相關傳票資料，因前
      述銀行法之規定，非依法律或主管機關規定或經客戶同意，銀行不應受理會計
      師之查詢，即使在客戶同意下提供查詢時，亦無需提供相關傳票資料。有原審
      函中華民國銀行商業同業公會查詢，該會九十一年五月二十九日全一字第０九
      三四號函附原審審理第二卷內可證。是主管機關未賦予會記師相當之公權力（
      如有權向金融機構為股款驗資等權），又強欲會計師為實質審查，事實上顯有
      困難。此亦為本院堅持主管機關於此自仍負實質審查權之理。又對於後者，即
      公司是否經由第三人委託查核簽證而未檢附委託第三人之證明文件之查核，看
      似簡單容易，惟在會計師無法查核公司負責人實際身份之下，會計師如何查知
      前來委託者是否第三人？亦或根本係公司委託其職員前來送件查核？如前來送
      件之人或公司負責人不願提供證明身份之文件，會計師並無強制查驗其等身分
      之權。凡此會計師均難達到主管機關所要求之實質審查餘地。此所以後來主管
      機關，修訂發布，即現行有效之「公司申請登記資本額查核辦法」第九條第一
      項規定，內容修改為「公司負責人委託會計師查核簽證資本額者，應加附委託
      書。會計師應對委託人驗證其身分」之故。綜上所述，會計師於此雖有實質審
      查權，惟主管機關不因此免於其所應負之實質審查權，尤有甚者，現行會計師
      查核制度所以流於形式，主管機關經濟部實難辭其究。蓋主管機關並未賦予會
      計師相當之強制公權力，致會計師甚難發現公司之「虛偽情事」，且於實務運
      作上，對於公司登記竟向來僅依所送書件為形式審查，尚無進一步對個別股東
      繳納股款情形為審查；並且尚無再向金融機構為股款驗資之作業，此有經濟部
      九十一年五月十五日以經商字第０九一０二０七一八一０號函覆原審之說明附
      原審卷可稽。
（五）本院經查被告等依據各該公司所提出之股東繳納現金股款明細表，核對股東出
      資股款數額與送存銀行帳戶之存款金額相符後，原則上即認存摺所列金額即係
      繳足之股款，因此各該會計師被告亦均在「公司設立登記資本額查核報告書」
      上特別註明「截至簽證日止股款尚未動用」等字樣，有各該公司設立登記資料
      中之「公司設立登記資本額查核報告書」各一件在卷可攷，經查該等資料並無
      不符之情，雖該等股款資金於事後均遭動用，而返還予各該提供資金之人，即
      被告辰○○、「吳先生」、「小郭」等人，惟查此等資金並非會計師身分之被
      告等所提供或借貸予身為公司負責人身分之被告等人，亦無證據顯示會計師身
      分之被告等明知此等虛偽情事，而仍予簽證，再者，本案持送相關設立文件請
      會計師被告簽證者，雖均非公司負責人，惟依卷內證據顯示，不是另有委託書
      ，就是無法證明會計師等人明知該等送件者為所謂「第三人」，正如被告午○○所陳述，小郭持送文件前來，並無法判定其係公司之職員代負責人送件，或
      係與公司無關之第三人持往送件等語。公訴人對此事實均未指出證明之方法，
      而僅係提出被告等身為專業會計師，對此等現象尚無不知情之理的推論等語，
      基於前述說明，會計師之被告等固係負擔實質審核之責，惟其等並無足以完成
      其實質調查審核之相關權限，尚難認被告等有與公司負責人共同違反公司法第
      九條第三款之犯意，依前述說明，自亦無涉犯刑法第二百十四條之使公務員登
      載不實罪責；再會計師之被告等於查核簽證之際，公司股款與股金明細表、表
      現股款之存摺簿等，係相符合，又無證據證明其等明知公司負責人為虛偽之記
      載，亦難認被告等涉犯刑法第二百十五條之業務上登載不實罪，被告等所辯無
      法得知公司負責人為虛偽情事，及其等並未明知為不實事項而登載等之抗辯，
      尚堪採信。其等被訴犯罪，均屬不能證明。自應諭知各該被告均無罪，檢察官
      上訴意旨仍認被告辰○○及甲○○、己○○、乙○○、辛○○、寅○○、午○○部分所為均應構成犯罪，指摘原判決不當，雖無理由，惟原判決據上論斷欄
      漏引刑事訴訟法第三百零一條第一項，其所為判決顯缺法律依據，尚有未合，
      原判決此部份既有可議，自應由本院將原判決此部份予以撤銷改判，另諭知被
      告辰○○被訴偽造文書及甲○○、己○○、乙○○、辛○○、寅○○、午○○
      部份均無罪。
據上論斷，應依刑事訴訟法第三百六十九條第一項前段、第三百六十四條、第二百九
十九條第一項前段、第三百零一條第一項、修正前（民國八十六年六月二十五日公布
）公司法第九條第三項、刑法第十一條前段、第二條第一項前段、第二十八條、第四
十七條、第四十一條第一項前段、第七十四條第一款、罰金罰鍰提高標準條例第二條
，判決如主文。
本案經檢察官周誠南到庭執行職務。
中　　　華　　　民　　　國　　　九十三　　　年　　五　　月　　二十七　　日
                              臺灣高等法院刑事第二庭
                                  審判長法  官  蔡  長  溪
                                        法  官  林  俊  益
                                        法  官  楊  貴  志
右正本證明與原本無異。
如不服本判決，應於收受送達後十日內向本院提出上訴書狀，其未敘述上訴之理由者
並得於提起上訴後十日內向本院補提理由書（均須按他造當事人之人數附繕本）。
                                        書記官  黃  德  煌
中　　　華　　　民　　　國　　九十三　　年　　　五　　　月　　二十七　　日
附錄：本案論罪科刑法條全文
修正前公司法第九條（民國八十六年六月二十五日公布）
公司設立登記後，如發現其設立登記或其他登記事項，有違法情事時，公司負責人各
處一年以下有期徒刑、拘役或科或併科新台幣六萬元以下罰金。
公司負責人對於前項登記事項，為虛偽之記載者，依刑法或特別刑法以關規定處罰。
公司應收之股款，股東並未實際繳納，而以申請文件表明收足，或股東雖已繳納而登
記後將股款發還股東，或任由股東收回者，公司負責人各處五年以下有期徒刑、拘役
或科或併科新台幣六萬元以下罰金。
前三項裁判確定後，由法院檢察處通知中央主管機關撤銷其登記。
